【裁判字號】    88,上訴,4750
【裁判日期】    900920
【裁判案由】    侵占等
【裁判全文】
臺灣高等法院刑事判決                          八十八年度上訴字第四七五號
    上  訴  人
    即  被  告  丙○○
    選任辯護人  應明銓
右上訴人因侵占等案件，不服臺灣士林地方法院八十七年度易字第一九四六號，中華
民國八十八年十月二十九日第一審判決（起訴案號：臺灣士林地方法院檢察署八十七
年度偵字第八三七０號）提起上訴，本院判決如左：
    主  文
原判決撤銷。
丙○○連續意圖為自己不法之所有，而侵占對於業務上所持有之物，處有期徒刑拾月
。
    事  實
一、丙○○自民國（下同）八十四年七月中旬起，受僱於乙○○○有限公司（以下簡
    稱：喬奇公司）擔任會計，負責公司會計、財務記帳之工作，係經辦會計之人員
    ，且係從事會計業務之人。於其任職期間，因己身財務發生困難，竟意圖為自己
    不法之所有，並基於概括之犯意，自八十四年十二月間起，在喬奇公司內，先後
    以如附表一、附表二及附表三所示之方式，連續將其因業務上所持有之喬奇公司
    應收或應付帳款等計新臺幣（下同）二百四十四萬零六百零四元予以侵占入己。
    其間丙○○為達其侵占帳款之目的，並以如附表一、附表二及附表三所示之方式
    ，連續明知不實之事項，而填製會計憑證或記入帳冊，而將該等不實之事項登載
    於其業務上所掌之憑證及帳冊內，均足以生損害於喬奇公司。嗣經喬奇公司於八
    十六年七月間發覺有異，經查帳始知上情。
二、案經喬奇公司代表人甲○○訴由臺灣士林地方法院檢察署檢察官偵查起訴。
    理  由
一、訊據被告丙○○在檢察官偵查、原法院及本院審理中，已分別就附表一、二、三
    之事實坦承不諱（見偵查卷第四十五頁、原審卷第八十一頁、第八十二頁，本院
    卷第二十一頁、九十年九月六日審理筆錄），核與告訴人喬奇公司代表人甲○○
    指述之情節相符，並有如表所一、二、三證據欄所示之證據資料在卷可稽，被告
    此部分之自白核與事實相符，自屬可信。復查，被告雖另辯稱：附表一編號三部
    分之款項，伊事後已還回去，沒有侵占云云（見本院卷九十年九月六日審理筆錄
    ）。惟查，被告所書立之和解書特別載明有侵占此筆款項；在檢察官偵查中復坦
    承確有侵占此筆等語（見偵查卷第四十五頁）。次按侵占罪為即成犯，利用掌管
    現金之機會，變易持有為所有，縱事後將款項歸還，要無礙於其業務上侵占罪之
    成立（最高法院六十三年臺上字第二一四六號判例參照）。被告既已坦承有挪用
    附表一、二、三所載其因業務上所持有之喬奇公司應收或應付帳款之行為，縱使
    事後已另行歸還補墊，揆諸前揭明，亦無礙其業務侵占犯行之成立。本案事證明
    確，被告犯行洵堪認定。
二、查被告受僱於告訴人公司擔任會計，並以公司會計、財務記帳工作為其業務內容
    ，已據被告自承屬實，係為經辦會計之人員；竟將明知不實之事項，登載於其會
    計業務上所作成之會計憑證即轉帳傳票並記入帳冊。核其所為，係犯刑法第三百
    三十六條第二項之業務侵占罪及商業會計法第七十一條第一款之明知為不實事項
    而填製會計憑證、記入帳冊罪。按商業會計法第七十一條第一款以明知為不實之
    事項，而填製會計憑證或記入帳冊之罪，原即含有業務上登載不實之本質，是與
    刑法第二百十五條應係法條競合之特別關係，自不應再論以刑法第二百十六條、
    第二百十五條行使業務上登載不實文書罪。又公訴人起訴書內起訴法條雖漏引商
    業會計法第七十一條第一款，惟此部分犯行已於起訴書之犯罪事實欄內論及，應
    亦在公訴人起訴範圍之內，本院自得併予審判，附此敘明。被告先後多次違反商
    業會計法第七十一條第一款及多次業務侵占之犯行，各時間緊接，手法相同，且
    分別觸犯構成要件相同之罪名，顯均係基於概括犯意反覆為之，均為連續犯，應
    依刑法第五十六條之規定分別以一罪論，並加重其刑。被告所犯上開各罪間，有
    方法結果之牽連關係，應從一重之連續業務侵占罪論處。
三、原審據以論罪科刑，固非無見。惟漏未論及被告所犯如附表三所示之犯行，又誤
    認被告就附表四部分亦涉有業務侵占犯行及違反商業會計法第七十一條第一款犯
    行（詳如後述）均有未當。被告之上訴意旨，就挪用後已歸墊之部分否認涉犯侵
    占罪，及以量刑過重指摘原判決不當，雖無理由；然原判決既有前述之可議，仍
    屬無可維持，應由本院予以撤銷改判。爰審酌被告犯罪之動機、目的在謀取不法
    錢財，其手段非以暴力為之，侵占公司帳款所得之金額，致告訴人公司所生之損
    害匪淺，犯罪後雖曾償付七十萬元之款項，然猶未能坦承全部犯行之態度等一切
    情狀，量處如主文所示之刑。
四、公訴意旨另以：被告丙○○以制作不實轉帳傳票之手法，除侵占前開金額之帳款
    外，尚有侵吞喬奇公司如附表四、五之款項，認此部分亦涉有業務侵占及行使業
    務上登載不實文書罪嫌云云。公訴人認被告丙○○另涉有此部分罪嫌，無非係以
    告訴人陳盈璋之指訴，並有轉帳傳票、和解書、民事判決在卷佐證，為其主要之
    依據。惟訊據被告堅決否認涉有如附表四、五所示各項犯行，辯稱：伊所領款項
    或有用於公司之其他帳目，此部分請告訴人提出公司之日記帳詳加核對即可辨明
    ；和解書係公司表示和解分期償還即可不予追究刑責，伊迫於無奈方始簽名，然
    事實上並未侵占如此鉅額款項，嗣後伊實在無法負擔此項鉅款，因而未再清償；
    伊並未侵占公司銷貨或票據收入，其中八十五年十二月三十一日轉帳傳票上所列
    員工制服銷貨收入一萬五千三百五十元部分，其雖列為「銀行存款」之會計科目
    下，然實際上係自相關員工之次月（八十六年元月份）薪資中扣抵，自無存入公
    司帳戶之紀錄；另八十六年二月三日轉帳傳票上所列銷貨收入九十三萬五千元，
    實際應係由客戶簽發九十九萬五千二百元之支票，然因經理陳盈璋欲借款予友人
    王榮輝，乃要求客戶簽發即期支票，因此遭客戶預扣期間利息而成為九十三萬五
    千元，陳盈璋並主張應扣除其所應得之佣金九萬三千三百元後，並另自公司帳戶
    中提領十三萬八千三百元而成為九十八萬元，借予王榮輝，王榮輝則簽發一百萬
    元之支票交予公司，其間差額二萬元即為利息，是以自無「銀行存款」可言，伊
    為便利起見，始在傳票上註記其會計科目為「銀行存款」，並無侵占；伊自乙存
    帳戶內所提領之款項，均已存入甲存帳戶等語。按犯罪事實應依證據認定之，無
    證據不得推定其犯罪事實；又不能證明被告犯罪者，應諭知無罪之判決，刑事訴
    訟法第一百五十四條、第三百零一條第一項定有明文。又按認定不利於被告之事
    實，須依積極證據，苟積極證據不足為不利於被告事實之認定時，即應為有利於
    被告之認定，更不必有何有利之證據；告訴人之告訴，係以使被告受刑事訴追為
    目的，是其陳述是否與事實相符，仍應調查其他證據以資審認，最高法院三十年
    上字第八一六號、五十二年台上字第一三００號亦分別著也判例。經查：
  (一)依告訴人提出被告簽名之和解書所所載，其中第一條第一至第三項已採各項明確
    列舉之書寫方式；然其金額僅分別為十萬元、十萬元、三十萬元之數目；至同條
    第四項則總括記載「乙方所侵占其餘款項，約估為新幣二百十五萬元」云云，而
    就此鉅額款項竟未能逐目詳確記載，已與常理有違。再依該和解書係成立於八十
    六年六月二十七日，其後迄至隔年告訴人方始對被告提出清償債務之民事訴訟觀
    之（見偵查卷第八頁至第十二頁）；被告所辯：和解書係公司表示和解分期償還
    即可不予追究刑責，伊迫於無奈方始簽名，然事實上並未侵占如此鉅額款項等語
    ，尚非無據。自難執此粗略估算之和解書，即據以認定被告有此部分之犯行。
  (二)民事訴訟採形式發現主義，並不以發現真實為必要，此與刑事訴訟不同，故刑事
    訴訟不受民事訴訟判決認定結果之拘束。況告訴人所提出之民事判決僅係依和解
    書約定之法律關係，認應被告有依和解書內容履行之義務，而不及於被告是否有
    侵占告訴人之財產及其金額若干。故亦不得執此民事判決即認定被告有此部分侵
    占犯行。
  (三)被告為告訴人公司保管之款項否有用於其他合法用途，查閱告訴人公司之日記帳
    即可明瞭；然告訴人始終未能提出該公司之日記帳以供本院查核，則其所為之指
    述是否確然真實，已容懷疑。再查。案外人王榮輝係以開立面額五十萬元之支票
    向告訴人公司借款五十萬元，並同時支付利息一萬元，固有上訴人於八十六年二
    月廿八日所製作之「轉帳傳票」為憑；惟該紙面額五十萬元之支票，其支票號碼
    為DQ0000000、付款人為台灣土地銀行東台北分行，已於八十六年二月廿六日委
    託告訴人公司乙存帳戶之彰化商業銀行託收，有支票託收資料可茲佐證（見本院
    卷上證十）；又該筆五十萬元之支票兌現日期為八十六年四月二日，而另查告訴
    人公司之乙存帳戶在八十六年四月三日即有乙筆五十萬元之存款，告訴人公司之
    乙存帳戶之存摺上，亦明白記載「他支86 04 02（0000000）*0000000」（見本
    院卷上證十一，其中之「0000000」即是指王榮輝交付予告訴人公司面額五十萬
    元之支票號碼為DQ0000000）。自可得見上訴人並無告訴人所指侵吞案外人王榮
    輝還款之五十萬元之事實。
  (四)再由卷附告訴人公司帳冊顯示，告訴人公司八十五年十二月之薪資支出（九十六
    萬四千一百四十六元），確較八十六年元月份薪資支出（八十二萬二千二百七十
    七元）為多，且其差額亦與該筆員工制服收入帳款約莫相符，有公司帳冊及公司
    銀行存摺影本附卷可稽，是此部分被告辯稱：該筆款項係自員工翌月薪資內扣除
    等語，自非無稽。就附表五編號(二)部分：其八十六年二月三日轉帳傳票上確有於
    「銀行存款」項下之摘要欄註記「二月一日支票」，且記載「利息支出」六千三
    百八十元；而被告所提出卷附告訴人公司銀行存摺影本，確有八十六年二月三日
    領出十三萬八千三百元之紀錄；另卷附告訴人公司支票代收簿內頁影本，亦確有
    二月三日收取王榮輝面額一百萬元支票之紀錄；凡此均與被告前開辯解，尚相符
    合。被告既已提出憑證合理交待銷貨收入之流向，是自難以告訴人公司乙存帳戶
    內無對應之存款紀錄，即認被告侵占該筆款項。
  (五)告訴人之指述既有前述之瑕疵，又始終未能提出該公司之日記帳以供本院查核，
    揆諸前揭判例意旨，自不得執告訴人有瑕疵之指述，即遽認被告有告訴人所指之
    此部分犯行。
  (六)此外，復查無其他積極證據足資證明被告有公訴人所指如附表四、五所示之犯行
    ，此部分被告之犯罪尚屬不能證明。惟因公訴意旨認此部分與前開論罪科刑部分
    有連續犯之裁判上一罪關係，故不另為無罪之諭知。
據上論斷，應依刑事訴訟法第三百六十九條第一項前段、第三百六十四條、第二百九
十九條第一項前段，商業會計法第七十一條第一款、刑法第十一條前段、第五十六條
、第三百三十六條第二項、第五十五條，罰金罰鍰提高標準條例第一條前段，判決如
主文。
本案經檢察官呂丁旺到庭執行職務。
中      華      民      國    九十      年      九      月     二十     日
                              臺灣高等法院刑事第十二庭
                                  審判長法  官   劉  景  星
                                        法  官   陳  志  洋
                                        法  官   陳  博  志
右正本證明與原本無異。
如不服本判決應於收受送達後十日內向本院提出上訴書狀，其未敘述上訴之理由者並
得於提起上訴後十日內向本院補提理由書（均須按他造當事人之人數附繕本）。
                                        書記官   陳  嘉  文
中      華      民      國    九十    年    九      月      二十四    日
附錄：本案論罪科刑法條全文
刑法第三百三十六條第二項：
對於業務上所持有之物，犯前條第一項之罪者，處六月以上五年以下有期徒刑，得併
科三千元以下罰金。
商業會計法第七十一條第一項第一款：
商業負責人、主辦及經辦會計人員或依法受託代他人處理會計事務之人員有左列情事
之一者，處五年以下有期徒刑、拘役或科或併科新臺幣十五萬元以下罰金。
附表一：
┌─────────┬──────────┬──────────────┐
│犯罪時間          │犯罪方法            │證據（均影本）              │
├─────────┼──────────┼──────────────┤
│八十五年九月十六日│明知應給付百樂門公司│八十五年五月三十一日轉帳傳票│
│編號（一）        │二萬二千六百八十元，│八十五年九月十六日轉帳傳票  │
│                  │竟於轉帳傳票上虛偽登│八十五年九月十五日期支票乙紙│
│                  │載為十二萬二千六百八│                            │
│                  │十元，並自告訴人公司│                            │
│                  │乙存帳戶內提款後，將│                            │
│                  │其中十萬元侵占入己  │                            │
├─────────┼──────────┼──────────────┤
│八十六年四月九日  │明知應給付百樂門公司│八十五年十二月三十一日轉帳傳│
│        四月十日  │十萬五千六百八十九元│票                          │
│編號（二）        │，竟於轉帳傳票上載為│八十六年四月十日轉帳傳票    │
│                  │二十萬五千六百八十九│八十六年四月九日彰化商業銀行│
│                  │元，並自告訴人公司銀│南港分行轉帳傳              │
│                  │行帳戶內提款後，將其│八十六年四月十五日支票影本  │
│                  │中十萬元侵占入己    │                            │
├─────────┼──────────┼──────────────┤
│八十六年五月十五日│明知八十六年度三、四│八十六年五月十五日彰化商業銀│
│編號（三）        │月營業稅款十五萬四千│行南港分行取款傳票          │
│                  │二百七十七元，竟於八│台北市稅捐稽徵處南港分處八十│
│                  │十六年五月十五日自告│六年五月二十八日北市稽南港（│
│                  │訴人銀行帳戶內提領三│創）字第九０二一三三號函文影│
│                  │十萬元後，將之全數侵│本                          │
│                  │占入己。            │八十六年六月五日之台北市稅捐│
│                  │                    │稽徵處營業稅繳款書影本      │
├─────────┼──────────┼──────────────┤
│八十五年七月三十一│於制作應付偉瀚公司票│八十五年七月三十一日轉帳傳票│
│日                │據十萬五千元傳票後，│總分類帳第一一三頁          │
│編號（四）        │再更改傳票金額為十六│                            │
│                  │萬五千元，並於總分類│                            │
│                  │帳上虛列上開金額，而│                            │
│                  │將所提領六萬元侵占之│                            │
├─────────┼──────────┼──────────────┤
│八十五年二月二十九│應付票據十四萬六千零│八十五年二月二十九日轉帳傳票│
│日                │八十三元，於總分類帳│總分類帳第一一一頁          │
│編號（五）        │卻虛列登載為二十四萬│                            │
│                  │六千零八十三元，而將│                            │
│                  │所提領款項中之十萬元│                            │
│                  │侵占入己。          │                            │
└─────────┴──────────┴──────────────┘
附表二：
┌─────────┬───────────┬─────────────┐
│犯罪時間          │ 犯罪方法             │ 證據                     │
├─────────┼───────────┼─────────────┤
│八十五年十二月十四│ 製作應付票據四十九萬 │八十五年十二月十四日轉帳傳│
│日                │ 九千七百九十一元之轉 │票                        │
│編號（一）        │ 帳傳票，自公司乙存帳 │彰銀支票存款明細分類帳    │
│                  │ 戶中提領，實際存入公 │                          │
│                  │ 司甲存帳戶僅四十八萬 │                          │
│                  │ 九千七百九十一元，侵 │                          │
│                  │ 占其中一萬元（其中勝 │                          │
│                  │ 宏支票金額於傳票上虛 │                          │
│                  │ 偽登載為一萬九千三百 │                          │
│                  │ 四十五元，實際存入甲 │         │
│                  │ 存僅九千三百四十五元 │                          │
├─────────┼───────────┼─────────────┤
│八十六年二月十四日│ 製作應付票據三十七萬 │八十六年二月十四日轉帳傳票│
│編號（二）        │ 一千四百三十元之轉帳 │彰化商銀支票存款明細分類帳│
│                  │ 傳票，並自公司乙存帳 │                          │
│                  │ 戶提領，實際存入公司 │                          │
│                  │ 甲存帳戶僅三十三萬二 │                          │
│                  │ 千五百五十九元，侵占 │                          │
│                  │ 其中三萬八千八百七十 │                          │
│                  │ 一元（其中傳票上虛偽 │                          │
│                  │ 登載為金額六０二二八 │                          │
│                  │ 元之應付票據，實際應 │                          │
│                  │ 付僅二一三五七元）   │                          │
├─────────┼───────────┼─────────────┤
│八十六年三月十五日│ 製作應付票據六十六萬 │八十六年三月十六日轉帳傳票│
│編號（三）        │ 四千七百十七元之轉帳 │彰化商銀支票存款明細分類帳│
│                  │ 傳票，並自公司乙存帳 │                          │
│                  │ 戶提領，實際存入公司 │                          │
│                  │ 甲存帳戶僅六十三萬零 │                          │
│                  │ 四百十七元，侵占其中 │                          │
│                  │ 三萬四千三百元（傳票 │                          │
│                  │ 上百樂門支票金額虛偽 │                          │
│                  │ 登載為三五九六九二元 │                          │
│                  │ ，實際僅存入三二九六 │                          │
│                  │ 九二元）             │                          │
└─────────┴───────────┴─────────────┘
附表三
┌─────────┬───────────┬─────────────┐
│犯罪時間          │ 犯罪方法             │證據                      │
├─────────┼───────────┼─────────────┤
│八十四年十二月二十│ 製作應付票據三十四萬 │八十四年十二月二十八日轉帳│
│八日              │ 零九百八十一元之轉帳 │傳票                      │
│編號（一）        │ 傳票後，自告訴人公司 │彰銀支票存款明細分類帳    │
│                  │ 乙存帳戶提領，惟實際 │（缺活存明細）            │
│                  │ 存入公司甲存僅二十五 │                          │
│                  │ 萬元，侵占其中九萬零 │                          │
│                  │ 九百八十一元         │                          │
├─────────┼───────────┼─────────────┤
│八十五年七月十四日│ 製作應付票據十三萬四 │八十五年七月十四日轉帳傳票│
│編號（二）        │ 千三百二十二元之轉帳 │彰銀支票存款明細分類帳    │
│                  │ 傳票後，自告訴人公司 │（活存領金額十八萬餘元）  │
│         │ 乙存帳戶提領，實際存 │                          │
│                  │ 入公司甲存九萬元，侵 │                          │
│                  │ 占其中四萬四千三百三 │                          │
│                  │ 十二元               │                          │
└─────────┴───────────┴─────────────┘
附表四
┌─────────┬───────────┬─────────────┐
│犯罪時間          │ 犯罪方法             │ 證據                     │
├─────────┼───────────┼─────────────┤
│八十五年九月十三日│ 銷貨收入五萬六千八百 │八十五年九月十三日轉帳傳票│
│編號（一）        │ 七十七元，未存入公司 │告訴人公司乙存帳戶往來明細│
│                  │ 乙存帳戶，而侵占入己 │                          │
│                  │ （傳票上載為銀行存款 │                          │
│                  │ ）                   │                          │
├─────────┼───────────┼─────────────┤
│八十五年九月二十三│ 銷貨收入九十三萬六千 │八十五年九月二十三日轉帳傳│
│日                │ 四百五十六元，未存入 │票                        │
│編號（二）        │ 公司乙存帳戶，反予侵 │告訴人公司乙存帳戶往來明細│
│                  │ 占入己（傳票上記載為 │                          │
│                  │ 銀行存款）           │                          │
├─────────┼───────────┼─────────────┤
│八十五年九月十六日│ 應收票據十七萬三千三 │八十五年九月十六日轉帳傳票│
│編號（三）        │ 百元，未存入公司乙存 │告訴人公司乙存帳戶往來明細│
│                  │ 帳戶，反予侵占入己（ │                          │
│                  │ 傳票上記載為銀行存款 │                          │
│                  │ ）                   │                          │
├─────────┼───────────┼─────────────┤
│八十五年十月五日  │ 銷貨收入二萬零八百元 │八十五年十月五日轉帳傳票  │
│編號（四）        │ ，未存入公司乙存帳戶 │告訴人公司乙存帳戶往來名細│
│                  │ ，反予侵占入己（傳票 │                          │
│                  │ 記載為銀行存款）     │                          │
├─────────┼───────────┼─────────────┤
│八十六年二月二十  │ 王榮輝還款五十一萬元 │八十六年二月二十八日轉帳傳│
│八日              │ ，未存入公司乙存帳戶 │票                        │
│編號（五）        │ ，反予侵占入己（傳票 │告訴人公司乙存帳戶往來明細│
│                  │ 上記載為銀行存款）   │                          │
└─────────┴───────────┴─────────────┘
附表五
┌─────────┬───────────┬─────────────┐
│犯罪時間          │ 犯罪方法             │證據                      │
├─────────┼───────────┼─────────────┤
│八十五年十二月三  │ 員工制服銷貨收入一萬 │八十五年十二月三十一日轉帳│
│十一日            │ 五千三百五十元，未存 │傳票                      │
│編號（一）        │ 入公司乙存帳戶，反予 │員工八十五年十二月薪津    │
│                  │ 侵占入己             │                          │
├─────────┼───────────┼─────────────┤
│八十六年二月三日  │ 銷貨收入九十三萬五千 │八十六年二月三日轉帳傳票  │
│編號（二）        │ 元，未存入公司乙存帳 │                          │
│                  │ 戶，反予侵占入己     │                          │
│                  │                      │                          │
│                  │                      │                          │
├─────────┼───────────┼─────────────┤
│八十六年四月十七日│ 製作應付票據七萬零四 │此部分有存款記錄，但係至  │
│編號（三）        │ 十元之轉帳傳票，並自 │八十六年四月三十日始行存入│
│                  │ 乙存帳戶提領，實際並 │                          │
│                  │ 未存入公司甲存帳戶而 │         │
│                  │ 全數侵占入己         │                          │
│                  │                      │                          │
└─────────┴───────────┴─────────────┘


司法院資訊處製作；財團法人民間司法改革基金會備份。
